【裁判字號】    98,重訴,61
【裁判日期】    981211
【裁判案由】    拆屋還地等
【裁判全文】
臺灣臺北地方法院民事判決              98年度重訴字第61號
原        告  臺灣臺北看守所
法定代理人    黃維賢
訴訟代理人    甲○○
              庚○○
              辛○○
被        告  丙○○
被        告  己○○
              巳○○
              午○○
              辰○○
上列四人共同
訴訟代理人    卯○○    住同上
被        告  丑○○    住臺北縣新店市○○路13號3樓
                        身分證統一編號：Ｚ000000000號
              癸○○    住同上
                        身分證統一編號：Ｚ000000000號
              子○○    住同上
                        身分證統一編號：Ｚ000000000號
上列三人共同            住同上
兼訴訟代理人  壬○○    身分證統一編號：Ｚ000000000號
上列當事人間拆屋還地等事件，本院於民國98年11月26日言詞辯
論終結，判決如下：
    主  文
被告丙○○應將坐落臺北市○○段○○段559地號上，門牌號碼台
北市大安區○○○路21巷4弄臨11之3號，如附件土地複丈成果圖
所示B部分，面積16平方公尺之房屋（含一、二樓）及其他工作
物拆除，並將土地返還原告。其履行期間為陸個月。
被告丙○○應給付原告新台幣參拾萬肆仟肆佰伍拾肆元，及自民
國97年11月13日起至清償日止按年利率百分之五計算之利息，並
自97年11月13日起至返還上開土地之日止，按月給付原告新台幣
伍仟貳佰壹拾柒元。
原告其餘之訴駁回。
訴訟費用新台幣參萬玖仟陸佰拾元由被告丙○○負擔，其餘由原
告負擔。
本判決第一項於原告以新台幣壹佰參拾萬元供擔保後，得假執行
；第二項於原告以新台幣拾萬貳仟元供擔保後，得假執行。
原告其餘假執行之聲請駁回。
    事實及理由
甲、程序方面：
一、按訴狀送達後，原告不得將原訴變更或追加他訴。但請求之
    基礎事實同一者、擴張或減縮應受判決事項之聲明者或不甚
    礙被告之防禦及訴訟之終結者，不在此限。民事訴訟法第25
    5條第1項第2款、第3款、第7款分別定有明文。查本件原告
    起訴時訴之聲明第1、2項原為：(一)被告卯○○、乙○○、丙○○、丑○○等四人應將坐落臺北市○○段○○段559地號
    上，門牌號碼台北市大安區○○○路21巷4弄臨11之3號（原
    登記愛國東路21巷4弄11之3號係誤報，民國87年11月16日更
    正），如附圖所示紅色部分，面積約為32.44平方公尺（以
    實測為準）之房屋及其他工作物拆除，並將土地返還原告。
    (二)被告卯○○、乙○○、丙○○、己○○、巳○○、午○○
    、辰○○、戊○○、壬○○、丑○○、癸○○、子○○等十
    二人應給付原告新台幣（下同）61萬6,489元，及自起訴書
    狀送達之翌日起至清償日止按年利率百分之五計算之利息，
    並自起訴書狀送達之翌日起至返還上開土地之日止，按月給
    付原告1萬579元。嗣本院審理期間於98年4月7日追加被告未
    ○○、寅○○，及本院會同地政機關履勘現場測量後，占有
    使用面積變更，於98年8月14日變更訴之聲明，嗣與被告未
    ○○、寅○○、卯○○、乙○○和解，對被告戊○○撤回，
    其變更後之第1、2項聲明為：(一)被告丙○○應將坐落臺北市
    ○○段三小段559地號上，門牌號碼台北市大安區○○○路2
    1巷4弄臨11之3號，如土地複丈成果圖所示Ｂ部分，面積為
    16平方公尺之房屋（含一、二樓）及其他工作物拆除，並將
    土地返還原告。(二)被告丙○○應給付原告30萬4,454元，及
    自97年11月13日起至清償日止按年利率百分之五計算之利息
    ，並自97年11月13日起至返還上開土地之日止，按月給付原
    告5,217元。核原告所為訴之追加、變更，請求之基礎事實
    同一、擴張或減縮應受判決事項之聲明，與原訴間具有共同
    性，而就原請求之訴訟及證據資料，於審理繼續進行在相當
    程度範圍內具有一體性，得期待於後請求之審理予以利用，
    亦無礙被告之防禦及訴訟之終結，是其所為訴之變更，核與
    上開規定相符，先此說明。
二、按當事人喪失訴訟能力或法定代理人死亡或其代理權消滅者
    ，訴訟程序在有法定代理人或取得訴訟能力之本人，承受其
    訴訟以前當然停止；又第168條至第172條及前條所定之承受
    訴訟人，於得為承受時，應即為承受之聲明。他造當事人，
    亦得聲明承受訴訟。民事訴訟法第170條、第175條分別定有
    明文。本件原告之法定代理人原為丁○○，嗣於訴訟程序進
    行中之98年7月16日變更為黃維賢，原告於98年7月21日以書
    狀聲明承受訴訟，核無不合，應予准許。
乙、實體方面：
一、原告起訴主張：
    坐落臺北市○○段○○段559地號土地（下稱系爭土地）為
    中華民國所有，原告為管理機關。詎被告丙○○未得原告之
    同意，亦無任何合法權源，竟予占用系爭土地如臺北市大安
    地政事務所複丈成果圖所示Ｂ部分，面積為16平方公尺，作
    為其所有門牌號碼台北市大安區○○○路21巷4弄臨11之3號
    （下稱系爭房屋）建物之基地。己○○、巳○○、午○○、
    辰○○、壬○○、丑○○、癸○○、子○○等八人，無正當
    理由，設籍於系爭房屋（即門牌號碼台北市大安區○○○路
    21巷4弄臨11之3號）。被告丙○○、己○○、巳○○、午○○、辰○○、壬○○、丑○○、癸○○、子○○等九人上開
    所為，已對原告之所有權行使造成損害，原告自得本於所有
    物返還請求權請求被告丙○○拆除系爭土地上之房屋及其他
    工作物，並將土地返還原告，暨請求被告己○○、巳○○、
    午○○、辰○○、壬○○、丑○○、癸○○、子○○等八人
    遷出系爭房屋。又無權占有他人土地，可能獲得相當於租金
    之利益為社會通常之觀念，最高法院61年臺上字第1695號著
    有判例可資參照。系爭土地位於臺北市精華地區，商業活動
    機能佳，被告非法占用後搭蓋違建居住，因此本件相當於租
    金之不當得利之數額，請准依土地公告地價及房屋現值之年
    息百分之五計算。被告丙○○無法律上之原因而受有相當於
    租金之利益，致原告受有損害，且被告占有系爭土地所得之
    利益，與原告所受不能管理、使用土地之損害間，具有相當
    因果關係，原告自得依不當得利之法則，請求被告丙○○應
    給付原告自起訴書狀送達之翌日起回溯滿5年內之相當於租
    金之不當得利損害金30萬4,454元，及自起訴書狀送達之翌
    日起至清償日止按年利率百分之五計算之利息。而被告己○○、巳○○、午○○、辰○○、壬○○、丑○○、癸○○、
    子○○等八人無占有系爭土地之合法權源，仍設籍於系爭房
    屋，應自上開房屋及其基地遷讓。並聲明：(一)被告丙○○應
    將坐落臺北市○○段○○段559地號上，門牌號碼台北市大
    安區○○○路21巷4弄臨1 1之3號，如附件土地複丈成果圖
    所示Ｂ部分，面積為16平方公尺之房屋（含一、二樓）及其
    他工作物拆除，並將土地返還原告。(二)被告丙○○應給付原
    告30萬4,454元，及自97年11月13日起至清償日止按年利率
    百分之五計算之利息，並自97年11月13日起至返還上開土地
    之日止，按月給付原告5,217元。(三)被告己○○、巳○○、
    午○○、辰○○、壬○○、丑○○、癸○○、子○○等八人
    應自系爭房屋及其基地遷讓。(四)願供擔保，請准宣告假執行
    。
二、被告方面答辯：
    被告丙○○辯稱：伊是獨居老人、低收入戶又殘障，伊是30
    幾年前向一個王先生租的，後來他有賣給我，8萬元，沒有
    寫字據，但他已過世，伊現在還住那裡，請求給予一年搬遷
    時間等語。被告丑○○、癸○○、子○○兼訴訟代理人壬○○辯稱：伊是丑○○的太太，癸○○、子○○是伊兒子，伊
    在98年4月30日就已經將戶籍遷走了。被告己○○、巳○○
    、午○○、辰○○之訴訟代理人卯○○辯稱：己○○是伊太
    太，巳○○、午○○是伊女兒，辰○○是伊兒子，伊在87年
    就已經搬走了，房子是未○○借給伊住，伊搬走後就還給未
    ○○，也把戶籍遷走了，現在都沒有人住那裡等語。並均聲
    明：原告之訴及假執行之聲請均駁回。
三、兩造不爭執之事實：
    系爭坐落臺北市○○段○○段559地號之土地為中華民國所
    有，原告為管理機關。坐落系爭土地上之門牌號碼台北市大
    安區○○○路21巷4弄臨11之3號，如臺北市大安地政事務所
    土地複丈成果圖所示Ｂ部分，面積為16平方公尺之系爭房屋
    （含一、二樓），現為被告吳德勝居住占有，為兩造所不爭
    執，並經本院囑託臺北市大安地政事務所派員會同履勘現場
    ，測量系爭房屋位置、面積，有原告提出之土地所有權狀、
    地籍圖影本、現場照片、被告等戶籍謄本、臺灣臺北看守所
    95年8月15日訪查紀錄表影本乙份、地價證明書、土地及建
    築物位置圖、本院勘驗筆錄及附件之臺北市大安地政事務所
    土地複丈成果圖在卷可稽（本院卷第5-20、59、102頁）。
四、本件爭點及本院得心證之理由：
    原告主張其為系爭國有土地之管理機關，為被告等以系爭房
    屋無權占用系爭土地，依民法第767條請求拆屋還地，並依
    不當得利法則請求給付相當於租金之利益等語，為被告所否
    認，並以前揭情詞置辯，是以兩造之爭點應為：(一)被告是否
    無權占有使用系爭土地？(二)原告得請求相當租金之不當得利
    金額若干？茲分敘如下：
(一)、被告是否無權占有使用系爭土地？
  1.按所有人對於無權占有或侵奪其所有物者，得請求返還之，
    對於妨害其所有權者，得請求除去之，有妨害其所有權之虞
    者，得請求防止之，民法第767條定有明文。次按國有財產
    撥給各地國家機關使用者，名義上雖仍為國有，實際上即為
    使用機關行使所有人之權利，故得由管領機關起訴，代國家
    主張所有權人之權利（最高法院51年台上字第2680號判例參
    照）。次按以無權占有為原因，請求返還土地者，占有人對
    土地所有權存在之事實無爭執，而僅以非無權占有為抗辯者
    ，土地所有權人對其土地被無權占有之事實無舉證責任，占
    有人自應就其取得占有係有正當權源之事實證明之（最高法
    院85年度台上字第1120號判決要旨參照）。查系爭土地為原
    告所管理之國有土地，有系爭土地所有權影本在卷可稽，並
    為兩造所不爭執，則被告丙○○自應就占有系爭土地之合法
    權源負舉證之責，原告無須舉證證明被告丙○○為無權占有
    。被告丙○○辯稱：系爭房屋係30幾年前向一位王先生租的
    ，後來以8萬元買的，沒有寫字據云云。惟被告丙○○對於
    所辯並無法舉證以實其說，且亦無法證明就系爭土地有合法
    占有使用之權利，是被告丙○○辯稱伊有合法使用權源云云
    ，顯屬無據。又民法第940條、第944條之規定，乃在規範占
    有狀態之推定，尚無從據以主張被告丙○○有權使用系爭土
    地，且民法第954條、第955條之規定僅善意占有人得加以主
    張，依前開所述，被告於購買系爭房屋時，僅取得房屋使用
    權，得占有、管理、使用系爭房屋，惟並未一併取得合法使
    用系爭土地之權源，則被告於購買系爭房屋時，應即已知悉
    其對系爭土地並無合法占有使用之權利，是其並非善意占有
    人，自不得加以主張。故原告依民法第767條之規定請求被
    告丙○○將系爭房屋及其他工作物拆除並將土地返還原告，
    核屬有據，應予准許。
  2.原告另請求被告己○○、巳○○、午○○、辰○○、壬○○
    、丑○○、癸○○、子○○等八人應自系爭房屋及其基地遷
    讓部分，除提出戶籍謄本，證明被告仍設籍於系爭房屋外，
    未能提出其他事證證明之，原告於本院復自承純粹是起訴時
    尚設籍，沒有確實證明該八人住在系爭建物等語。按我國人
    設籍之因素眾多，有為實際居住者，惟亦有因稅務因素或子
    女設籍等理由，然實際上並未居住於戶籍地者，此為常見之
    社會事實，且被告己○○、巳○○、午○○、辰○○、壬○○等五人之戶籍現在台北縣蘆洲市○○路145號8樓之2；丑
    ○○、癸○○、子○○等三人之戶籍在台北縣新店市○○路
    13 號3樓，有各該個人戶籍基本資料表在卷可稽，是被告己○○等八人已遷出系爭房屋，原告徒以被告己○○、巳○○
    、午○○、辰○○、壬○○、丑○○、癸○○、子○○等八
    人曾設籍於系爭房屋內，並不足以證明彼等為系爭房屋之占
    有人。原告既未能證明被告己○○、巳○○、午○○、辰○○、壬○○等五人於87年之後尚占有系爭房屋，或證明被告
    丑○○、癸○○、子○○等三人曾為系爭房屋之占有人，則
    其請求該八人自系爭房屋及其基地遷離，即屬無據，此部分
    自應予駁回。
(二)、原告得請求相當租金之不當得利金額若干？
 1、按無法律上之原因而受利益，致他人受損害者，應返還其利
    益，民法第179條前段定有明文。又依不當得利之法則請求
    返還不當得利，以無法律上之原因而受利益，致他人受有損
    害為其要件，故其得請求返還之範圍，應以對方所受之利益
    為度，非以請求人所受損害若干為準，無權占有他人土地，
    可能獲得相當於租金之利益為社會通常之觀念，有最高法院
    61年臺上字第1695號判例可資參照。查原告主張被告丙○○
    居住於系爭房屋而使用系爭土地等情，業經本院上開認定屬
    實，是其既有使用系爭土地之事實，則原告請求被告返還相
    當於租金之不當得利，即屬有據。按利息、紅利、租金、贍
    養費、退職金及其他1年或不及1年之定期給付債權，其各期
    給付請求權，因5年間不行使而消滅，民法第126條定有明文
    。又按城市地方房屋之租金，以不超過土地及其建築物申報
    總價年息10%為限，土地法第97條第1項定有明文。又所謂土
    地之總價額，係指法定地價而言，土地所有權人依土地法所
    申報之地價為法定地價；公有土地以公告地價為申報地價，
    免予申報；又建築物價額依該管市、縣地政機關估定之價額
    ，土地法第148條、同法施行細則第25條、平均地權條例施
    行細則第21條前段分別定有明文。查系爭土地坐落區域雖位
    於臺北市○○地段，然系爭房屋位於巷內，需徒步進入，僅
    容機車通過，所屬華光社區內多為老舊低矮違章建築、鮮有
    公共設施、商業行為不多，交通情況普通，居住環境欠佳，
    此有本院勘驗筆錄可參，是斟酌各情後，本院認原告主張以
    系爭土地申報地價之年息5%計算相當於租金之不當得利，尚
    屬適當。而系爭房屋非屬原告所有，故不計算其價額。又系
    爭土地92年度公告地價每平方公尺為7萬4,087元、93至95年
    度公告地價每平方公尺為7萬4,863元、96至97年度公告地價
    每平方公尺為7萬8,268元，有臺北市大安區地政事務所上開
    各年度地價證明書1紙在卷足憑（本院卷第20頁），被告丙○○無權占用系爭土地之面積16平方公尺，則依上揭系爭土
    地各年度之公告地價，乘以被告丙○○所占用系爭土地面積
    ，再乘以計算相當於租金之不當得利數額之標準即年息百分
    之五及被告丙○○收到起訴狀繕本送達之日即97年11月12日
    往前回溯5年至92年11月13日為止，已發生之5年無權占用期
    間，相當於租金之不當得利總額應為30萬4,622元（元以下
    四捨五入，惟原告僅請求30萬4,454元），而每月應給付相
    當於租金之數額則為5,218元（元以下四捨五入，惟原告僅
    請求按月給付5,217元），其計算式詳如附表所示。
 2、另按「給付無確定期限者，債務人於債權人得請求給付時，
    經其催告而未為給付，自受催告時起，負遲延責任。其經債
    權人起訴而送達訴狀，或依督促程序送達支付命令，或為其
    他相類之行為者，與催告有同一之效力」；「應付利息之債
    務，其利率未經約定，亦無法律可據者，週年利率為百分之
    五」，民法第229條第2項、第203條分別定有明文。是原告
    請求被告丙○○給付相當於租金之不當得利30萬4,454元，
    及自97年11月13日起至返還所占用土地之日止，按年息5％
    計算之利息，即按月給付5,217元部分，為有理由，應予准
    許。
五、綜上所述，原告依所有物返還請求權及不當得利等法律關係
    ，請求被告丙○○給付如主文第一項、第二項所示部分，為
    有理由，應予准許，逾此部分之請求，即屬無據，應予駁回
    。
六、又本件衡諸被告丙○○為民國29年8月生，現年已69歲，有
    其戶籍謄本在卷可參（見本院卷第11頁），居住該處多年，
    生活物件不少，依其能力一時覓地搬遷應屬不易，核其性質
    非長時間不能履行，爰依民事訴訟法第396條第1項前段規定
    ，酌定其履行期間為6個月。又按共同訴訟人，按其人數，
    平均分擔訴訟費用。但共同訴訟人於訴訟之利害關係顯有差
    異者，法院得酌量其利害關係之比例，命分別負擔；又以一
    訴附帶請求其孳息、損害賠償、違約金或費用者，不併算其
    價額，民事訴訟法第85條第1項及第77條之2第2項分別定有
    明文。本件審酌原告請求之系爭土地可分為Ａ、Ｂ二部分，
    各為15、16平方公尺，Ａ部分原告已與未○○、寅○○、乙○○、卯○○等人和解，被告丙○○占用之部分僅為Ｂ部分
    （97年度系爭土地公告現值243717×16平方公尺），爰命本
    件訴訟費用關於系爭土地Ｂ部分為3萬9,610元由被告丙○○
    負擔，其餘由原告負擔。
七、原告陳明願供擔保，聲請宣告假執行，經核原告勝訴部分，
    合於法律規定，爰酌定相當之擔保金額宣告之；原告其餘假
    執行之聲請，因訴之駁回而失所依據，不予准許。
八、本件事證已臻明確，兩造其餘攻擊防禦方法，經審酌後，或
    與本件無涉，或與判決結果不生影響，毋庸一一論列，併此
    敘明。
九、訴訟費用負擔之依據：民事訴訟法第79條、第85條第1項。
中    華    民    國    98    年    12    月    11    日
                  民事第一庭    法  官  楊晉佳
以上正本係照原本作成
如對本判決上訴，須於判決送達後20日內向本院提出上訴狀
中    華    民    國    98    年    12    月    11    日
                                書記官  蘇炫綺
附表：
    以系爭土地之公告地價為準，計算如下（均計算至小數點以
    下一位，合計後元以下四捨五入）：
  自92年11月13日至92年12月31日止，共計49日，不當得利總
    額為218,311元【計算式：16平方公尺×74,087元（92年每
    平方公尺土地公告地價）×5%×（49÷365）＝7,956.7】。
  自93年1月1日至95年12月31日止，共計3年，不當得利總額
    為1,199,233元【計算式：16平方公尺×74,863元（93年至
    95年每平方公尺土地公告地價）×5%×3＝179,671.2】。
  自96年1月1日至97年11月12日止，共計1年317日，不當得利
    總額為597,278元【計算式：16平方公尺×78,268元（96年
    每平方公尺土地公告地價）×5%×（1＋317÷365）＝116,9
    94.5】。
  以上合計30萬4,622元【計算式：7,956.7+179,671.2+116,9
    94.5＝304,622.4】
  自97年6月15日起至返還所占土地之日止之不當得利，為每
    月5,217元【計算式：16平方公尺×78,268元（97年每平方
    公尺土地公告地價）×1/12×5%＝5,217.8】。

司法院資訊處製作；財團法人民間司法改革基金會備份。
